臺灣嘉義地方法院民事判決　九十二年度訴字第五五二號
　　原　　　告　乙○○
　　訴訟代理人　林國一律師
　　　　　　　　劉榮治律師
　　被　　　告　甲○○
　　訴訟代理人　汪玉蓮律師
　　　　　　　　蔡碧仲律師
　　　　　　　　楊瓊雅律師
　　　　　　　　涂愛紳律師
右當事人間請求返還不當得利事件，經本院於中華民國九十三年三月九日言詞辯論終
結，判決如左：
    主　　文
原告之訴駁回。
訴訟費用由原告負擔。
    事　　實
甲、原告方面：
  一、聲明：被告應將坐落嘉義縣水上鄉○○段三八八之五號土地，辦理分割如附圖
      所示Ａ部分面積○．○一四二五公頃，並將所有權移轉登記與原告。
  二、陳述：
  （一）原告與被告之父鄭見成於民國七十年一月九日共同出資購買坐落嘉義縣水上
        鄉○○段三八八、三八八之二、三八八之三號三筆田地，約定持分各為二分
        之一，因鄭見成無自耕能力，且當時土地法令規定農地不能登記為共有，故
        信託登記原告名下，並於七十年二月十一日共同將特定位置內面積五十坪之
        土地出賣與訴外人林素容（買賣契約書上鄭見成記載為介紹人兼同意人），
        約定俟政府法令允許分割，即為測量辦理分割移轉登記，林素容並委託原告
        僱請搭建鐵厝，於鐵厝尚未蓋妥屋頂時，林素容於七十三年十月十二日將該
        土地及其上未完成之鐵厝再轉賣與訴外人郭芳政。於八十五年十月間，郭芳
        政之妻郭屈秀美與原告訂立買賣契約，擬購買原告所有門牌為嘉義縣水上鄉
        回歸村十五鄰三十之十三號房屋及其基地，於請領地籍圖及土地登記簿謄本
        時，查知該房屋之基地即下寮段三八八號土地於七十六年間分割為三八八、
        三八八之五號土地，三八八之五號土地並變更地目為建，而以買賣為原因，
        移轉登記為被告所有，且林素容向鄭見成及原告購買再轉售與郭芳政之土地
        ，已分歸在該三八八之五號土地範圍內，郭芳政遂會同原告要求被告將該所
        購之土地分割，並移轉登記與郭芳政，但被告及其父鄭見成，對該三八八之
        五號土地是否包含郭芳政之土地，及鄭見成與原告分配之土地是否公平有所
        疑義，而不願將郭芳政購買之土地，分割移轉登記予郭芳政。郭芳政旋偕同
        原告於八十五年十月二十三日聲請嘉義縣水上鄉調解委員會調解，雙方同意
        申請水上地政事務所測量、鑑界，被告無條件交還占用他人之土地，惟被告
        及其父鄭見成反悔不會同測量、鑑界，郭芳政遂以被告承續其父鄭見成之契
        約義務，對被告及林素容提起所有權移轉登記訴訟，嗣撤回起訴，另對被告
        、原告及林素容以通謀虛偽之買賣，訴請被告將該三八八之五號土地以買賣
        為原因之所有權移轉登記塗銷，並辦理分割如附圖所示Ａ部分面積○．○一
        三三公頃，將所有權移轉登記與林素容，再由林素容將該土地所有權登記與
        郭芳政，雖經台灣高等法院台南分院九十一年度上更二字第二○號判決郭芳
        政敗訴確定，惟該判決仍確認被告及鄭見成分配之土地，較其應分得多出四
        十坪，此增加部分係林素容購買轉售郭芳政之土地，而其增加部分之土地，
        為被告之不當得利，故原告爰依不當得利之法律關係，提起本件訴訟。
  （二）於七十六年間被告及其父鄭見成欲將其可分配之土地，變更為工廠用地，向
        原告索取所有權狀等辦理之文件，將三八八號土地分割為三八八、三八八之
        五號土地，三八八之五號土地並變更地目為建，原告隨應鄭見成之請求，將
        三八八之五號土地所有權移轉登記為被告所有，嗣後發覺被告及鄭見成持原
        告交付之文件，辦理三八八號土地分割時，將已出售林素容，林素容再轉售
        郭芳政之土地部分，與鄭見成可分配之土地，一併分割為三八八之五號土地
        ，此為原告失察，而誤將三八八之五號土地整筆移轉登記為被告所有。
  （三）對被告抗辯之陳述：
      (1)原告與鄭見成係共同出資購買土地，並共同出賣五十坪地給林素容，並非鄭
        見成向原告購買土地，其事證如下：
      原告與鄭見成共同購買之土地經登記與原告名下後，即先私測分成數塊，共
        同出售與訴外人陳蔡裁三六．五坪、歐陽一百坪、林素容五十坪，為使鄭見
        成安心或應鄭見成之要求，原告於七十年二月十一日所書立交付鄭見成之承
        諾書所載：「立承諾書人‥‥坐落水上鄉○○段三八八號、三八八之二、三
        八八之三權利全部，除出賣與‥‥外，剩餘之約四一六坪，確係本人與鄭見
        成共同承買持分各二分之一‥‥」。從『確係本人與鄭見成共同承買』觀之
        ，其土地確係原告與鄭見成共同承買，並非鄭見成於此時始加入或向原告購
        買，蓋若鄭見成於出售後才購買，理應書寫為「讓與」或「出售」鄭見成二
        分之一，且該承諾書於鈞院八十六年訴字第三○四號卷已提出，其真正被告
        並不爭執。
      證人林素容於台灣高等法院台南分院證稱：「鄭見成去我家拿的，我拿現金
        二十萬元給他，後來再給他尾款，共三十幾萬元」、「上訴人（即被告）之
        父與乙○○賣給我的」、「當時有與他們接觸，他們二人說是共同買的，價
        金是拿給鄭見成，他再拿去與乙○○分」；證人黃飛山亦證稱：「鄭見成與
        乙○○有合買一塊地，後來有賣給林素容一塊，但位置不清楚」；證人林春
        吉證稱：「伊是系爭三筆田地原地主之祭祀公業管理人，系爭三筆田地係乙
        ○○和他的一位朋友來與我簽的，聽說他的朋友是作車體的」、「他那朋友
        又來，乙○○與我接洽時告訴我要告訴朋友一起買」，而鄭見成之子作車體
        ，證人所指即為鄭見成。
      依原告與林素容簽訂之買賣契約，末尾除出賣人乙○○、買受人林素容外，
        緊接著後方列有介紹人鄭見成，介紹人旁則以括弧加上『同意人』，如非共
        同出賣人，則無須鄭見成之同意。
      (2)原告與鄭見成共同買受三八八、三八八之二、三八八之三號三筆土地，目的
        係擬沿省公路旁建築房屋，故分配土地茲就可供建築之三八八號土地（後分
        割為三八八及三八八之五號土地）為分配，就三八八之三號道路預定地，約
        定各人暫且占用所分配土地之前面道路預定地，該道路預定地並未確實測量
        分配。就三八八及三八八之五號土地為分配，其扣除出售陳蔡裁、歐陽、林
        素容三人後，可供建築之土地總面積為九○九平方公尺，二人各可分配四五
        四．五平方公尺。而原告分得面積為四四四平方公尺，但被告所有三八八之
        五號土地面積為四三七平方公尺，加上鄭見成占用之面積一六○平方公尺，
        合計為五九七平方公尺，鄭見成所分配之面積比原應得之面積多一四二．五
        平方公尺，此多出之部分即為共同出售與林素容及鄭見成於七十六年出具承
        諾書，承諾三八八之五號土地內願給予原告十九平方公尺之部分。
      (3)被告所主張之第三人利益契約縱屬成立，該契約係基於契約當事人原告與被
        告之父之意思表示合致所成立，該契約雙方合致之意思係將被告之父應分得
        之土地取得登記，原告僅同意被告登記其父應分得之土地面積，契約內容並
        無被告之父可取得應得面積以外之土地權利，被告踰越契約權利，取得登記
        契約上原告無給付義務之權利，顯欠缺法律上之原因，故為不當得利。
      (4)系爭土地雖於七十六年十二月二十四日登記與被告，但原告發覺後即多次要
        求被告將系爭土地返還並登記與林素容及其後手郭芳政，而被告父子一再拖
        延，原告遂偕同郭芳政於八十五年十月二十三日聲請嘉義縣水上鄉調解委員
        會調解，調解成立雙方同意申請水上地政事務所測量、鑑界，被告應將多於
        原告之面積無條件交還，被告既於調解書承認「應多於乙○○之面積無條件
        交還」，時效因承認而中斷，且時效亦因聲請調解而中斷，民法第一百二十
        九條第一項第二款、第二項第二款定有明文。若調解未送核定，亦屬私下之
        契約，且係雙方約定以測量之方法來確定，並非標的不能確定，其時效應自
        契約成立後從新起算，故本件請求權時效並未消滅。
  三、證據：提出嘉義縣水上地政事務所複丈成果圖、調解書、本院八十六年度訴字
      第三○四號民事判決、臺灣高等法院臺南分院八十六年度上字第四二六號、八
      十八年度上更(一)字第五十一號、九十一年度上更(二)字第二○號民事判決、最高
      法院八十八年度台上字第一○八八號、九十一年度台上字第五四五號民事判決
      、計算書、農舍使用執照、地籍圖、私測圖影本各乙份、照片四幀、買賣契約
      書影本七份、土地登記謄本六份。
乙、被告方面：
  一、聲明：原告之訴駁回。
  二、陳述：
  （一）原告購買土地之時間為七十年一月九日，而土地登記於原告名下時間為七十
        年二月九日，鄭見成向原告購地之時間為七十年二月十一日，顯然係原告購
        地後再賣部分持分與鄭見成，並非鄭見成與原告共同購買系爭三筆農地，況
        鄭見成有自耕能力，非原告主張無自耕能力，因當時農業發展條例規定農地
        不得分割及細分，所以全部信託登記在原告名下，並約定日後能辦理分割及
        移轉登記時，原告應無條件辦理移轉登記，故被告之父鄭見成係七十年二月
        十一日向原告購買土地二百零八點四坪，非共同買受土地。
  （二）查鄭見成指定登記於被告名下之三八八之五號土地共四三七平方公尺（即一
        三二點一九坪），另鄭見成分得北回三十之十五及三十之十六號房地基地面
        積各三二點二五平方公尺（即九點七五坪），二間共十九點五坪，計一五一
        點六九坪【132.19+19.5=151.69】，再加上原告所稱被徵收土地應分擔土地
        一九點六二坪【39.25÷2=19.62】及分擔實地面積比登記面積減少之十九坪
        ，共一九○點三一坪【151.69+19.62+19=190.31】，再加上原告所稱前面路
        二十三坪，共計約二一三點三一坪。而七十年二月十一日鄭見成向原告購買
        二○八點○四坪土地，故七十六年間分割三八八之五號土地與鄭見成時，承
        諾書記載三八八之五地號其中十九平方公尺（約五點七四坪，面積以實測為
        準）為原告所有，按二一三點三一坪與二○八坪相差五點三一坪，與承諾書
        所載之五點七四坪誤差不多，可知鄭見成與原告彼此所購買土地面積已計算
        過，鄭見成所占用土地並未超過持分四十餘坪；且鄭見成分得二戶房屋基地
        僅各三二．二五平方公尺為一九．五坪，非五七．四五坪，因基地面積非各
        樓層面積加起來，故九十一年度上更(二)字第二○號判決認被告應分得面積多
        出四十坪，顯有誤算。
  （三）被告取得系爭土地係原告囑咐其僱用之代書吳芳靜將鄭見成應取得之部分移
        轉登記予鄭見成或其指定之人所致，就債權行為而論，原告既與鄭見成合意
        系爭土地移轉給鄭見成或其指定之人，而鄭見成指定登記為被告所有，且被
        告同意受領，已表示受益，則原告與鄭見成間已成立第三人利益契約，故被
        告係本於第三人利益契約受領系爭土地之移轉登記，並非無法律上之原因而
        受利益。況原告僱請之代書吳芳靜於另案曾稱：「（乙○○有無交代如何過
        戶？）沒有交代只有辦理一部分過戶，就直接把權狀交給我，若有交代就會
        叫我辦分割。事後乙○○也沒有表示本件土地過戶有問題。過戶後我也有將
        資料交給乙○○看，代書費是他收的．．．。我當時受僱於乙○○，他當時
        開代書事務所．．．他叫我辦的，我就辦．．．」，故將三八八之五號全部
        之土地移轉登記給被告，乙○○並沒有誤認之問題。
  （四）本件原告將三八八之五號土地移轉登記給被告之時間為七十六年十二月二十
        四日，而於九十二年七月十七日始提起本件不當得利訴訟，依民法第八十八
        條、第九十條規定，錯誤意思表示之撤銷權除斥期間為一年，而不當得利之
        請求權時效為十五年，均已超過時效，且調解成立之要件須標的及內容要確
        定，而本件無測量，只有草圖，調解內容不確定，契約不成立，況並未經法
        院之核定，無中斷時效之問題，故原告之訴，顯無理由。
  三、證據：提出土地登記簿謄本、自耕能力證明書、土地及建築買賣移轉契約書及
      相關文件、言詞辯論筆錄、台灣省政府建設廳函、複丈圖分歸明細影本各乙份
      、承諾書影本二紙。
丙、本院依職權向嘉義縣水上地政事務所調閱坐落嘉義縣水上鄉○○段三八八、三八
    八之二、三八八之三、三八八之五號等土地，於八十六年一月七日鑑界及土地複
    丈圖、面積計算表等資料及調閱本院八十五年度嘉核字第二八七五號卷宗。
    理　　由
一、按「訴狀送達後，原告不得將原訴變更或追加他訴。但有下列各款情形之一者，
    不在此限：二、請求之基礎事實同一者。三、擴張或減縮應受判決事項之聲明者
    。七、不甚礙被告之防禦及訴訟之終結者。被告於訴之變更或追加無異議，而為
    本案之言詞辯論者，視為同意變更或追加」民事訴訟法第二百五十五條第一項第
    二、三、七款及第二項定有明文規定。本件原告原起訴主張：「被告應將坐落嘉
    義縣水上鄉○○段三八八之五號土地，辦理分割如附圖所示Ａ部分面積○．○一
    三三公頃，並將所有權移轉登記與原告。」嗣九十二年十一月二十五日變更為：
    「被告應將坐落嘉義縣水上鄉○○段三八八之五號土地，辦理分割如附圖所示Ａ
    部分面積○．○一四二五公頃，並將所有權移轉登記與原告。」經核原告之主張
    係屬未變更訴訟標的而為訴之聲明之擴張，且基礎事實同一，亦不礙於被告之防
    禦及訴訟終結，依法自應准許。
二、原告主張：原告與被告之父鄭見成於七十年一月九日共同出資購買坐落嘉義縣水
    上鄉○○段三八八、三八八之二、三八八之三號三筆田地，約定持分各為二分之
    一，因鄭見成無自耕能力，且當時土地法令規定農地不能登記為共有，故信託登
    記原告名下，並於七十年二月十一日共同將特定位置內面積五十坪之土地出賣與
    訴外人林素容（買賣契約書上鄭見成記載為介紹人兼同意人），約定俟政府法令
    允許分割，即為測量辦理分割移轉登記，林素容並委託原告僱請搭建鐵厝，於鐵
    厝尚未蓋妥屋頂時，林素容於七十三年十月十二日將該土地及其上未完成之鐵厝
    再轉賣與訴外人郭芳政。於七十六年間被告及其父鄭見成欲將其可分配之土地，
    變更為工廠用地，向原告索取所有權狀等辦理之文件，將三八八號土地分割為三
    八八、三八八之五號土地，三八八之五號土地並變更地目為建，原告隨應鄭見成
    之請求，將三八八之五號土地所有權移轉登記為被告所有，嗣後發覺被告及鄭見
    成持原告交付之文件，辦理三八八號土地分割時，將已出售林素容，林素容再轉
    售郭芳政之土地部分，與鄭見成可分配之土地，一併分割為三八八之五號土地，
    此為原告失察，而誤將三八八之五號土地整筆移轉登記為被告所有。於八十五年
    十月間，查知該房屋之基地即下寮段三八八號土地於七十六年間分割為三八八、
    三八八之五號土地，三八八之五號土地並變更地目為建，而以買賣為原因，移轉
    登記為被告所有，且林素容向鄭見成及原告購買再轉售與郭芳政之土地，已分歸
    在該三八八之五號土地範圍內，郭芳政遂會同原告要求被告將該所購之土地分割
    ，並移轉登記與郭芳政，但被告及其父鄭見成，對該三八八之五號土地是否包含
    郭芳政之土地，及鄭見成與原告分配之土地是否公平有所疑義，而不願將郭芳政
    購買之土地，分割移轉登記予郭芳政。郭芳政旋偕同原告於八十五年十月二十三
    日聲請嘉義縣水上鄉調解委員會調解，雙方同意申請水上地政事務所測量、鑑界
    ，被告無條件交還占用他人之土地，惟被告及其父鄭見成反悔不會同測量、鑑界
    ，郭芳政遂以被告承續其父鄭見成之契約義務，對被告及林素容提起所有權移轉
    登記訴訟，嗣撤回起訴，另對被告、原告及林素容以通謀虛偽之買賣，訴請被告
    將該三八八之五號土地以買賣為原因之所有權移轉登記塗銷，並辦理分割如附圖
    所示Ａ部分面積○．○一三三公頃，將所有權移轉登記與林素容，再由林素容將
    該土地所有權登記與郭芳政，雖經台灣高等法院台南分院九十一年度上更二字第
    二○號判決郭芳政敗訴確定，惟該判決仍確認被告及鄭見成分配之土地，較其應
    分得多出四十坪，此增加部分係林素容購買轉售郭芳政之土地，而其增加部分之
    土地，為被告之不當得利，故原告爰依不當得利之法律關係，提起本件訴訟。
三、被告則以：原告購買土地之時間為七十年一月九日，而土地登記於原告名下時間
    為七十年二月九日，鄭見成向原告購地之時間為七十年二月十一日，顯然係原告
    購地後再賣部分持分與鄭見成，並非鄭見成與原告共同購買系爭三筆農地，況鄭
    見成有自耕能力，非原告主張無自耕能力，因當時農業發展條例規定農地不得分
    割及細分，所以全部信託登記在原告名下，並約定日後能辦理分割及移轉登記時
    ，原告應無條件辦理移轉登記，故被告之父鄭見成係七十年二月十一日向原告購
    買土地二百零八點四坪，非共同買受土地。鄭見成指定登記於被告名下之三八八
    之五號土地共四三七平方公尺（即一三二點一九坪），另鄭見成分得北回三十之
    十五及三十之十六號房地基地面積各三二點二五平方公尺（即九點七五坪），二
    間共十九點五坪，計一五一點六九坪【132.19+19.5=151.69】，再加上原告所稱
    被徵收土地應分擔土地一九點六二坪【39.25÷2=19.62】及分擔實地面積比登記
    面積減少之十九坪，共一九○點三一坪【151.69+19.62+19=190.31】，再加上原
    告所稱前面路二十三坪，共計約二一三點三一坪。而七十年二月十一日鄭見成向
    原告購買二○八點○四坪土地，故七十六年間分割三八八之五號土地與鄭見成時
    ，承諾書記載三八八之五地號其中十九平方公尺（約五點七四坪，面積以實測為
    準）為原告所有，按二一三點三一坪與二○八坪相差五點三一坪，與承諾書所載
    之五點七四坪誤差不多，可知鄭見成與原告彼此所購買土地面積已計算過，鄭見
    成所占用土地並未超過持分四十餘坪；且鄭見成分得二戶房屋基地僅各三二．二
    五平方公尺為一九．五坪，非五七．四五坪，因基地面積非各樓層面積加起來，
    故九十一年度上更(二)字第二○號判決認被告應分得面積多出四十坪，顯有誤算。
  　被告取得系爭土地係原告囑咐其僱用之代書吳芳靜將鄭見成應取得之部分移轉登
    記予鄭見成或其指定之人所致，就債權行為而論，原告既與鄭見成合意系爭土地
    移轉給鄭見成或其指定之人，而鄭見成指定登記為被告所有，且被告同意受領，
    已表示受益，則原告與鄭見成間已成立第三人利益契約，故被告係本於第三人利
    益契約受領系爭土地之移轉登記，並非無法律上之原因而受利益。況原告僱請之
    代書吳芳靜於另案曾稱：「（乙○○有無交代如何過戶？）沒有交代只有辦理一
    部分過戶，就直接把權狀交給我，若有交代就會叫我辦分割。事後乙○○也沒有
    表示本件土地過戶有問題。過戶後我也有將資料交給乙○○看，代書費是他收的
    ．．．。我當時受僱於乙○○，他當時開代書事務所．．．他叫我辦的，我就辦
    ．．．」，故將三八八之五號全部之土地移轉登記給被告，乙○○並沒有誤認之
    問題。本件原告將三八八之五號土地移轉登記給被告之時間為七十六年十二月二
    十四日，而於九十二年七月十七日始提起本件不當得利訴訟，依民法第八十八條
    、第九十條規定，錯誤意思表示之撤銷權除斥期間為一年，而不當得利之請求權
    時效為十五年，均已超過時效，且調解成立之要件須標的及內容要確定，而本件
    無測量，只有草圖，調解內容不確定，契約不成立，況並未經法院之核定，無中
    斷時效之問題，故原告之訴，顯無理由等語，資為抗辯。
四、訴外人郭芳政曾本於其與訴外人林素容之買賣法律關係並代位林素容基於買賣法
    律關係及侵權行為，請求原告及被告就坐落嘉義縣水上鄉○○段三八八之五號土
    地於七十六年十二月二十三日，以嘉義縣水上鄉地政事務所上地登一字第八八九
    八號收件，於七十六年十二月二十四日，以買賣為原因，所為之所有權移轉登記
    ，應予塗銷，請求原告於前項土地所有權移轉登記塗銷後，應辦理分割如附圖所
    示Ａ部分面積０．一三三公頃，將所有權移轉登記與林素容後，再由林素容將該
    土地所有權移轉登記郭芳政。經本院以八十六年度訴字第三○四號判決，被告就
    坐落嘉義縣水上鄉○○段三八八之五號土地於七十六年十二月二十三日，以嘉義
    縣水上鄉地政事務所上地登一字第八八九八號收件，於七十六年十二月二十四日
    ，以買賣為原因，所為之所有權移轉登記，應予塗銷。乙○○於前項土地所有權
    移轉登記塗銷後，應辦理分割如附圖所示Ａ部分面積０．０一三三公頃，將所有
    權移轉登記與林素容後，再由林素容將該土地所有權移轉登記郭芳政。（郭芳政
    請求乙○○塗銷登記部分，乙○○於第一審判決敗訴，未據聲明不服。另郭芳政
    請求乙○○將附圖所示Ａ部分面積０點０一三三公頃土地所有權移轉登記與林素
    容後，再由林素容將之移轉登記予郭芳政部分，第一審判決其勝訴，乙○○、林
    素容均未聲明不服）。嗣被告上訴，經臺灣高等法院臺南分院以八十六年度上字
    第四二六號判決廢棄，駁回郭芳政在第一審之訴。嗣郭芳政又上訴，經最高法院
    以八十八年度台上字第一○八八號判決將八十六年度上字第四二六號判決廢棄，
    發回臺灣高等法院臺南分院，嗣臺灣高等法院臺南分院以八十八年度上更（一）
    字第五十一號駁回被告之上訴，嗣被告再上訴最高法院，最高法院以九十一年度
    台上字第五四五號將臺灣高等法院八十八年度上更（一）字第五十一號判決廢棄
    ，再度發回臺灣高等法院臺南分院，嗣臺灣高等法院臺南分院以九十一年度上更
    （二）字第二○號判決廢棄，郭芳政第一審之訴駁回確定，此有本院以八十六年
    度訴字第三○四號判決、臺灣高等法院臺南分院八十六年度上字第四二六號判決
    、最高法院八十八年度台上字第一○八八號判決、臺灣高等法院臺南分院以八十
    八年度上更（一）字第五十一號判決、最高法院九十一年度台上字第五四五號判
    決、臺灣高等法院臺南分院以九十一年度上更（二）字第二○號判決影本附卷可
    稽。
五、原告主張台灣高等法院台南分院九十一年度上更二字第二○號雖判決郭芳政敗訴
    確定，惟該判決仍確認被告及鄭見成分配之土地，較其應分得多出四十坪，此增
    加部分係林素容購買轉售郭芳政之土地，而其增加部分之土地，為被告之不當得
    利，並提出台灣高等法院台南分院九十一年度上更二字第二○號判決為證，然為
    被告所否認，兩造各執一詞。惟縱令台灣高等法院台南分院九十一年度上更二字
    第二○號判決理由第七項以「上訴人（即甲○○）復辯稱乙○○分割並未超出其
    應得之部分云云，然查上開林素容向鄭見成、乙○○購得之土地係特定位置，已
    見前述：參以上訴人之父鄭見成係買受系爭三筆土地出售林素容等三人後所剩餘
    之四百一六坪之半數，即二百零八‧四坪，有兩造所不爭真正之承諾書附卷可稽
    ，另系爭三筆土地，自始即係上訴人之父與乙○○合買再先出售林素容三人後，
    始行分管，亦如前述，而扣除先前已出售地後剩餘四百十六坪，上訴人亦不爭執
    應扣除被徵收之三十九‧二五坪，及面積減少之三十八坪後，各人實際上各應分
    得一六九‧三七坪。以乙○○而言，分得二戶樓房基地為五七‧四五坪，加上出
    售鄭茂賢、郭屈秀美之二戶共計一一一‧九坪，約為一六九‧三坪。反之上訴人
    之父與上訴人共分得者為一三二、一九坪（三八八之五號）及二戶房屋基地五七
    ‧四五坪（此部分上訴人將建物面積各戶為三二‧二五平方公尺解釋為房屋基地
    ，換算成基地僅九‧七五坪二戶合計十九‧五坪，顯有錯誤，應以乙○○於本院
    上訴審所具之陳述狀所記載【本院上字卷第九四、一一九頁】，二戶基地為五七
    ‧四五坪為可採，並參照所附私測圖所示面積約為三三八平方公尺，另應加上前
    方道路地，約合一百多坪），再加上三八八之三號道路地部分約二十多坪（上訴
    人自陳應扣除二十三坪），已較其應分得多出四十坪，此部分實即Ｌ部分（若加
    上三八八之三號前方之路地合計約為五十坪），是依上開說明，被上訴人（即郭
    芳政）主張乙○○將應登記林素容所有之部分，登記為上訴人所有，應非虛妄。
    」所認定之事實為真，然被告就坐落嘉義縣水上鄉○○段三八八之五號土地多分
    得之四十坪土地，是否構成不當得利？該不當得利返還請求權是否時效消滅？兩
    造各執一詞。本院經查：
（一）是否構成不當得利
   １、按「無法律上之原因而受利益，致他人受損害者，應返還其利益。雖有法律
       上之原因，而其後已不存在者，亦同。」民法第一百七十九條定有明文，是
       不當得利請求權之成立要件為（１）受利益。（２）致他人受損害。（３）
       無法律上之原因。
   ２、被告所有坐落嘉義縣水上鄉○○段三八八之五號土地多分得之四十坪土地，
       係原告與被告之父鄭見成於七十年二月十一日共同將所購買坐落嘉義縣水上
       鄉○○段三八八、三八八之二、三八八之三號三筆田地中，特定位置內面積
       五十坪之土地出賣與訴外人林素容，林素容旋於七十三年十月十二日將該土
       地及其上未完成之鐵厝再轉賣與郭芳政之土地，被告就上開四十坪土地是否
       無法律上之原因？
   ３、按以契約訂定向第三人為給付者，要約人得請求債務人向第三人為給付，其
       第三人對於債務人，亦有直接請求給付之權；民法第二百六十九條第一項定
       有明文。臺灣高等法院臺南分院九十一年度上更（二）字第二○號判決理由
       第九項以「上訴人（即甲○○）之所以取得系爭土地（即嘉義縣水上鄉○○
       段三八八之五號土地）之所有權，實係鄭見成與乙○○合買土地，乙○○囑
       咐其僱用之代書吳芳靜將鄭見成應取得之部分，移轉登記予鄭見成或其指定
       之人所致，是就債權行為而論，乙○○既與鄭見成合意系爭土地移轉給鄭見
       成或其指定之人，而鄭見成指定登記為上訴人所有，上訴人復同意受領，已
       表示受益，乙○○與鄭見成間已成立第三人利益契約，而上訴人復本於該利
       益第三人契約，受領系爭土地之移轉登記，應無疑義。」足證，嘉義縣水上
       鄉○○段三八八之五號土地，係原告受被告之父鄭見成指示，移轉登記為被
       告所有，被告與原告間就嘉義縣水上鄉○○段三八八之五號土地，並無成立
       買賣，被告係依據第三人利益契約取得嘉義縣水上鄉○○段三八八之五號土
       地無誤。
   ４、又臺灣高等法院臺南分院九十一年度上更（二）字第二○號判決理由第八項
       以「。惟查：系爭三八八之五號土地所有權移轉登記與上訴人係由代書吳芳
   　　靜所承辦一情，業據證人乙○○及鄭見成證述在卷（見本院更(一)卷第一六八
   　　、一六九頁），又證人吳芳靜於於本審證稱：「（三八八之五地號有無辦過
   　　戶給甲○○？）當時我受僱於乙○○作代書業務，乙○○把資料拿給我，說
　　　 要過戶給鄭先生，鄭先生說要過戶給他的兒子甲○○，當初的過戶資料就寫
       甲○○，乙○○也知道這件事，他們個別拿資料給我辦，過戶資料也是他們
       拿給我，我還有告訴乙○○，乙○○說管它登記給誰。」、「（乙○○有無
       交代如何過戶？）沒有交代只辦理一部分過戶，就直接把權狀交給我，若有
       交代就會叫我辦分割。事後乙○○也沒有表示本件土地過戶有問題。過戶後
       我也有將資料交給乙○○看，代書費是他收的：：（當時是否知道為何要辦
       給鄭見成？）乙○○辦給鄭見成，鄭見成說要直接辦給他的兒子省一道手續
       ，乙○○也表示辦給誰都一樣，反正都是要過戶。」等語在卷（見本審卷（
       一）第五三、五四頁），核與其在本院上訴審證述：「（為何辦理移轉登記
       ，其詳細情形如何？）我當時受僱於乙○○，他當時開代書事務所：：他叫
       我辦的，我就辦：：（為何甲○○有權要求乙○○將土地過戶給他？）甲○
       ○要求乙○○將土地過戶給他，三八八之五號土地有郭芳政（應係乙○○之
       誤）之土地，他們合夥買。」相符（見本院上字卷第八七、八八頁），按吳
       芳靜僅係單純受僱於乙○○並受任辦理登記手續之人，與兩造均無利害關係
       ，應無故為虛偽証述之必要，參以系爭土地由乙○○移轉登記予上訴人所有
       係在七十六年間，迄被上訴人於八十六年五月十九日提起本件訴訟，已經過
       約十年，若系爭土地登記予上訴人所有有違反乙○○本意之處，期間何以乙
       ○○均未對上訴人或鄭見成提出異議？」。益證，嘉義縣水上鄉○○段三八
       八之五號土地，係由原告指示僱用人吳芳靜，將嘉義縣水上鄉○○段三八八
       之五號土地【全部】過戶予被告無誤。
  ５、 嘉義縣水上鄉○○段三八八之五號土地係依據原告與被告之父鄭見成之第三
       人利益契約及物權移轉契約，移轉登記為被告所有，原告之意思與表示並無
       不一致，且衡諸社會常情，原告與被告之父鄭見成共同出資購買坐落嘉義縣
       水上鄉○○段三八八、三八八之二、三八八之三號三筆田地，約定持分各為
       二分之一，因鄭見成無自耕能力，且當時土地法令規定農地不能登記為共有
       ，故信託登記原告名下，原告與鄭見成買受系爭三筆土地，再出售林素容等
       三人後，所剩餘土地原告及被告之父鄭見成，各有持分二分之一，則原告縱
       使依第三人利益契約，亦僅須將剩餘共有土地二分之一移轉登記予被告即可
       ，原告豈會失察，將逾二分之一之土地登記予被告，是原告所辯顯與常情有
       違。
  ６、本件退一步言之，縱如原告主張失察，而誤將三八八之五號土地整筆移轉登記
      為被告所有為真，然被告取得系爭土地係基於第三人利益契約。縱使該第三人
      利益契約與物權移轉契約有錯誤，惟在原告未依錯誤之法律規定撤銷該第三人
      利益契約前，被告取得嘉義縣水上鄉○○段三八八之五號土地所有權，乃係基
      於第三人利益契約，要無不當得利可言。
（二）不當得利返還請求權是否時效消滅
    １、復按請求權，因十五年間不行使而消滅，民法第一百二十五條本文定有明文
        。
    ２、再退萬步，縱令原告因登記錯誤，致使被告多分得嘉義縣水上鄉○○段三八
        八之五號土地之四十坪受有利益，然本件原告將嘉義縣水上鄉○○段三八八
        之五號土地移轉登記給被告之時間為七十六年十二月二十四日，此有土地登
        記謄本一份在卷可參，而原告於九十二年七月十五日始提起本件不當得利訴
        訟，已逾十五年，原告縱有不當得利返還請求權，亦因十五年間不行使而消
        滅。
    ３、又原告與訴外人郭芳政，於八十五年十月二十三日聲請與對造被告及鄭見成
        就土地買賣糾紛，在嘉義縣水上鄉調解委員會調解，其調解內容為：「一、
        聲請人願於民國八十五年十月二十三日申請水上地政事務所派員測量水上鄉
        ○○段三八八、三八八之一、三八八之二、三八八之三、三八八之四號等五
        筆土地，其測量日兩造應會同鑑界。二、兩造同意測量後如有佔用一方於測
        量日起二個月內自行拆除地上物無條件交還佔地。三、前項三八八等五筆測
        量費用由乙○○、鄭見成均分負擔。四、對造人甲○○所有同地段三八八之
        五號丁種建地願意申請一併測量其費用由乙○○與甲○○共同負擔。五、聲
        請人乙○○與對造人甲○○糾紛土地係同地段三八八、三八八之一、三八八
        之二、三八八之三、三八八之四、三八八之五等六筆土地之面積，經測量後
        其對造甲○○應多於乙○○之面積如地籍圖所示之位置」，此有嘉義縣水上
        鄉調解委員會調解書影本一份附卷可稽。上開調解內容，因未檢附相關地號
        土地之登記簿謄本，且調解成立之內容第二、五項所載之土地及其面積，既
        未經測量而未臻明確，尚不適於作為調解成立內容，經本院於八十五年十一
        月十四日以不予核定報結，此有本院八十五年度嘉核字第二八七五號卷宗影
        本附卷可稽。
    ４、又綜觀上開調解書第二項，係聲請人於對造，就嘉義縣水上鄉○○段三八八
        、三八八之一、三八八之二、三八八之三、三八八之四號等五筆土地測量後
        ，如有佔用一方於測量日起二個月內自行拆除地上物無條件交還佔地，並未
        載明被告就嘉義縣水上鄉○○段三八八之五號土地中之四十坪，屬原告所有
        ，為被告不當得利，應返還原告，且上開土地測量後，究竟係聲請人或對造
        人佔用一方之土地？土地面積為何？均未明確，致遭本院不予核定，是尚難
        以第二項所載，認定被告於調解書承認「應多於乙○○之面積無條件交還」
        。再第五項載明：聲請人乙○○與對造人甲○○糾紛土地係同地段三八八、
        三八八之一、三八八之二、三八八之三、三八八之四、三八八之五等六筆土
        地之面積，經測量後其對造甲○○【應多於】乙○○之面積如地籍圖所示之
        位置，就其文義觀之，亦難認定被告就嘉義縣水上鄉○○段三八八之五號土
        地中之四十坪係不當得利，應返還原告。是原告主張，於八十五年十月二十
        三日聲請嘉義縣水上鄉調解委員會調解，調解成立雙方同意申請水上地政事
        務所測量、鑑界，被告應將多於原告之面積無條件交還，被告既於調解書承
        認「應多於乙○○之面積無條件交還」，時效因承認而中斷，且時效亦因聲
        請調解而中斷，雖調解未送核定，亦屬私下之契約，且係雙方約定以測量之
        方法來確定，並非標的不能確定，其時效應自契約成立後從新起算，故本件
        請求權時效並未消滅云云，委無足取。
六、綜上所述，本件被告縱使因原告之登記錯誤，致被告取得取得嘉義縣水上鄉○○
    段三八八之五號土地所有權，而被告多分得四十坪，然被告取得系爭土地係基於
    第三人利益契約。縱使該第三人利益契約與物權移轉契約有錯誤，惟在原告未依
    錯誤之法律規定撤銷該第三人利益契約前，被告取得嘉義縣水上鄉○○段三八八
    之五號土地所有權，乃係基於第三人利益契約，要無不當得利可言。雖兩造曾於
    八十六年十月二十三日聲請嘉義縣水上鄉調解委員會對被告調解成立，然由該調
    解書之內容，亦無法認定被告就嘉義縣水上鄉○○段三八八之五號土地所有權中
    之四十坪，不當得利，應返還予原告，是該調解書雖具有契約之效力，然與本件
    訴訟標的無涉，原告將嘉義縣水上鄉○○段三八八之五號土地移轉登記給被告之
    時間為七十六年十二月二十四日，而於九十二年七月十五日始提起本件不當得利
    訴訟，已逾十五年之時效。從而，原告依不當得利之法律關係，提起本訴，為無
    理由，應予駁回。
七、本件事證已臻明確，兩造其餘攻擊防禦方法，均與判決之結果不生影響，已無審
    酌之必要，附此敘明。
八、據上論結，本件原告之訴為無理由，依民事訴訟法第七十八條判決如主文。
中　　　華　　　民　　　國　　九十三　　年　　　三　　　月　　二十三　　日
~B臺灣嘉義地方法院民事第一庭
~B　　法　官　柯月美
右為正本係照原本作成
如對本判決上訴須於判決送達後二十日內向本院提出上訴狀
中　　　華　　　民　　　國　　九十三　　年　　　三　　　月　　二十三　　日
~B　　書記官　侯學義
